臺灣高等法院刑事裁定　　　　　　　　100年度聲再字第533號
再審聲請人
即受判決人　曾啟信
上列再審聲請人即受判決人因違反毒品危害防制條例案件，對於
本院99年度上訴字第2088號，中華民國99年8 月25日第二審確定
判決（原審案號：臺灣桃園地方法院98年度訴字第1205號，起訴
案號：臺灣桃園地方法院檢察署98年度偵字第16973 號），聲請
再審，本院裁定如下：
    主  文
再審之聲請駁回。
    理  由
一、聲請意旨略以：
  (一)關於原判決所載再審聲請人即受判決人曾啟信（簡稱聲請人
    ）販毒事實所認定之販毒所得新臺幣（下同）2 萬2 千元部
    分，有過於推測、擬制之認定：
  1.本案中因胡女（即胡寶儀，下同）於其先生入獄服刑時，有
    將1 塊海洛因毒品寄放於聲請人處，每次胡女需要吸食，就
    向聲請人要回一些（約1 兩），有時因毒品不夠，須向他人
    購買，聲請人身上錢不夠，就向胡女借（調）補足金額向他
    人購買，並非販毒所得，但二審卻以「因其聯絡方式固定，
    因此無須於電話中談及」，無任何販毒實據，即憑無法源依
    據，非客觀推測、擬制方式，認定聲請人莫須有之販毒犯行
    ，完全是沿用一審不實之證據，加入二審不合常理之推測、
    擬制所製造出之「虛擬證據」，即認定聲請人罪行，有違事
    實審法院職責與規定（參照最高法院30年上字第1380號判例
    要旨：第二審須就合法上訴之部分，從新調查被告有利或不
    利之證據，而為事實上之審認，不得專就第一審卷宗所具之
    資料，未經調查程序而為判決），由此可證二審判決有違刑
    事訴訟法第155 條、第379 條第10款之規定，更違反經驗法
    則、證據法則及違法採證，也相對違反事實審法院應有之職
    責與規定（參照最高法院71年台上字第4022號判例要旨：證
    據之證明力雖由法院自由判斷，然證據之本身如對於待證事
    實不足為供證明之資料，而事實審仍採為判決基礎，則其自
    由判斷之職權行使，自與採證法則有違），由此即可認定原
    審不但明確違背法令，更有漏而未審未查之違法。
  2.另查，原判決明確記載胡女承認聲請人曾向其借過1 次5 千
    元，亦證供其與聲請人通話完全未提及任何毒品數量與金額
    ，最多就是請聲請人拿一些先生所寄之毒品來用，而且每次
    聲請人欲向他人購毒不夠錢才向其借錢補足才得購買，共只
    借2 次2 萬2 千元，且聲請人所借款項金額與交由胡女之毒
    品現值不成比例，只是純粹借貸關係，況其先生即有寄毒品
    於聲請人處，何須再付錢向聲請人購買，因此二審不但未糾
    正一審不合常理之推測，更直接沿用一審違誤、更加不正確
    之主觀推測擬制，作出「虛擬證據」，認定聲請人莫須有之
    犯行，完全非原審依法主動重新調查之實據，更明確認定二
    審違背刑事訴訟法第379 條第10款，違背法令更是嚴重，漏
    而未審未查案內重要證據，其判決當然違法。
  3.另查二審完全未依法調查案內相關證據，如聲請人有販毒行
    為，為何沒有其他下游購毒者？正常毒販往往販毒對象絕不
    可能只有一人，任何人依常理判斷，認定聲請人不可能有販
    毒之動機與跡象，與胡女之關係也純粹為償還毒品及偶爾金
    錢借貸之友人親誼，更何況是一個專業事實審法律審之法院
    ，居然作出與一審相同違誤之不實認定與判決，當知二審完
    全沒依證據真偽，依法主動進行實質調查明確，即以違誤之
    證據進行非客觀推測、擬制之認定，才會作出如此重大違誤
    之判決，嚴重違背經驗法則、證據法則、論理法則，也違背
    刑事訴訟法第155 條、第379 條之規定，不但違背法令，更
    是漏而未審未查無誤（參照最高法院40年台上字第86號判例
    要旨：事實之認定，應憑證據，如未能發現相當證據，或證
    據不足以證明，自不能以推測或擬制之方法，以為裁判基礎
    ），另（參照最高法院31年上字第1312號判例要旨：法院依
    自由心證為證據判斷時，不得違背經驗法則，所謂經驗法則
    ，係指吾人基於日常生活經驗所得之定則，並非個人主觀上
    之推測）。
  4.綜觀原判決，完全未發現二審依法主動調查所得之犯罪事實
    ，原判決連「錢」與「兩」都分不清，而且依原審所推測，
    聲請人每次拿「一錢」給胡女，以其食用量，根本不足以使
    用1 個月，而且原判決理由與事實，完全都是沿「抄」用一
    審判決中不合法不合理證據資料作為推測、擬制之基礎，完
    全非二審依法主動調查所得之實質證據，導致判決書中完全
    沒有明確之認定言詞，不是「堪以認定」，即是「應堪採信
    」，並非「足以認定」或「依調查確認」之肯定性言詞，可
    見二審嚴重漏而未審未查違法明確，有違刑事訴訟法第379
    條第10款、第14款規定，而所作出之判決完全缺乏「確定性
    、真實性與合法性」，當然嚴重違背法令，更是漏而未審未
    查明確（參照最高法院31年上字第1020號判例要旨：第二審
    法院判決書，固得引用第一審判決書所載之事實，但第一審
    判決書對於犯罪事實如毫無記載，或記載不明時，第二審判
    決書即應依職權調查證據之結果所認定之事實，詳予記載，
    無再引用第一審判決書之餘地）。
  (二)關於原判決將聲請人與妻子黃小玲共同吸食毒品認定為轉讓
    行為，係一極為荒謬、不合法令、不合常理之推斷、臆測，
    黃小玲因有吸毒習慣，聲請人本身也有吸毒，相信正常人看
    到自己妻子毒癮發作難耐，將自己所用之毒品拿給其使用，
    均是正常合理反應，因此二審引用法條顯有過當之嫌，不合
    乎現有法規，夫妻間同甘共苦、同吃同住，均是夫妻生活自
    然原則，聲請人所有之毒品妻子也供稱其平時只要需要，不
    必經過聲請人同意，均可隨時取之吸食，何來轉讓之犯行？
    因此聲請人可確認二審對於聲請人提供妻子毒品吸食及所猜
    測之次數，均是依個人不合法不合理之主觀推測、擬制出之
    不實犯罪事實，嚴重違反法律對於事實審法院之規範，其判
    決理由與事實，不但毫無具體事實，更非依法主動調查明確
    ，更是完全採用一審不實、違法證據資料加入二審不合理不
    合法不客觀之個人主觀加以推測、擬制出未見合法性之認定
    與判決，嚴重違背刑事訴訟法第155 條第1 項、第2 項、第
    379 條第10款、第14款之規定。
  (三)綜合以上對於二審各項違誤違法認定與判斷，均為具體實據
    ，聲請人因未及時發現，致未主張該有利之情事，始被判處
    罪刑確定，經詳加查驗後，發現二審審判過程殊多違背法令
    與漏而未審未查之違法，爰依刑事訴訟法第420 條第1 項第
    6 款、第421 條之規定聲請再審等語。
二、按有罪之判決確定後，因發現確實之新證據，足認受有罪判
    決之人應受無罪、免訴、免刑或輕於原判決所認罪名之判決
    者，為受判決人之利益，得聲請再審，固為刑事訴訟法第42
    0 條第1 項第6 款所明定。惟所謂發見確實之新證據，係指
    該證據於事實審法院判決前已經存在，為法院、當事人所不
    知，不及調查斟酌，至其後始行發見，且就證據本身形式上
    觀察，固不以絕對不須經過調查程序為條件，但必須顯然可
    認為足以動搖原有罪確定判決，而為受判決人無罪、免訴、
    免刑或輕於原判決所認罪名之判決者為限。故受理聲請再審
    之最後事實審法院，應就聲請再審理由之所謂「新證據」，
    是否具備事實審判決前已經存在，為法院、當事人所不知，
    事後方行發見之「嶄新性」，及顯然可認足以動搖原有罪確
    定判決，應為無罪、免訴、免刑或輕於原判決罪名之「顯然
    性」二要件，加以審查，為判斷應否准予開始再審之準據；
    又所謂確實之新證據，係指其證據之本身在客觀上可認為真
    實，勿須經過調查，即足以動搖原判決，使受刑人得受有利
    之裁判者而言，若在客觀上就其之真實性為如何，尚欠明瞭
    ，非經相當之調查，不能辨其真偽，即與確實新證據之「確
    實」含義不符，自難據為聲請再審之理由，最高法院85年度
    台抗字第308 號、70年度台抗字第161 號裁判意旨可資參照
    。又按不得上訴於第三審法院之案件，其經第二審確定之有
    罪判決，如就足生影響於判決之重要證據漏未審酌者，亦得
    為受判決人之利益，聲請再審，刑事訴訟法第421 條定有明
    文。是經第二審確定之有罪判決，如就足生影響於判決之重
    要證據漏未審酌者，依刑事訴訟法第421 條規定，固得為受
    判決人之利益聲請再審，但以不得上訴於第三審法院之案件
    為限，如為得上訴於第三審法院之案件，即不得以此理由聲
    請再審，否則其聲請應屬不合法，最高法院74年台抗字第52
    1 號、87年台抗字第310 號裁定意旨可資參照。
三、經查，原確定判決係依憑聲請人之供述、證人胡寶儀於警詢
    、偵查及第一審之證述、證人黃小玲於偵查及第一審之證述
    、聲請人與證人胡寶儀間之通信監察譯文、聲請人與證人黃
    小玲間之通信監察譯文、證人胡寶儀指認聲請人之相片、法
    務部調查局於民國99年7 月19日函復原確定判決法院檢送之
    「98年國內毒品買賣平均價格表」等證據資料，本於論理法
    則、經驗法則綜合研判，認定聲請人犯罪，並於判決理由欄
    內詳細敘明認定犯罪事實所憑之證據及理由，核非以推測或
    擬制之方法為裁判基礎，是聲請人上開聲請意旨，僅係就屬
    事實審法院採證認事職權之行使、原確定判決已說明之事項
    及審酌取捨之證據，徒憑己見，對於同一卷證為與原確定判
    決不同之評價論斷，任指原確定判決為違法，或仍為單純事
    實之爭執，並未提出任何具體確實之新證據以供審酌，當無
    所謂發見確實之新證據可言。又本件聲請人所犯毒品危害防
    制條例第4 條第1 項之販賣第一級毒品罪、第8 條第1 項之
    轉讓第一級毒品罪、第10條第1 項、刑法第30條第1 項之幫
    助施用第一級毒品罪等罪，均係得上訴於第三審法院之案件
    ，聲請人以刑事訴訟法第421 條之足生影響於判決之重要證
    據漏未審酌為由聲請再審部分，顯與法律規定不合。揆諸前
    揭規定及說明，本件再審之聲請，一部不合法，一部無理由
    ，應予駁回。
四、據上論斷，應依刑事訴訟法第433 條、第434 條第1 項，裁
    定如主文。
中    華    民    國    100   年    12    月    23    日
                  刑事第十九庭  審判長法  官  鄧振球
                                      法  官  曾德水
                                      法  官  潘翠雪
以上正本證明與原本無異。
如不服本裁定，應於收受送達後五日內向本院提出抗告狀。
                                      書記官  朱家賢
中    華    民    國   100    年    12    月    26    日